【裁判字號】    99,易,2020
【裁判日期】    991116
【裁判案由】    業務侵占
【裁判全文】
臺灣高雄地方法院刑事判決              99年度易字第2020號
公  訴  人  臺灣高雄地方法院檢察署檢察官
被      告  黃開明
上列被告因業務侵占案件，經檢察官提起公訴（99年度偵字第21
471號），本院判決如下：
    主  文
黃開明犯業務侵占罪，處有期徒刑陸月，如易科罰金，以新臺幣
壹仟元折算壹日；又犯業務侵占罪，處有期徒刑陸月，如易科罰
金，以新臺幣壹仟元折算壹日。應執行有期徒刑捌月，如易科罰
金，以新臺幣壹仟元折算壹日。
    事  實
一、黃開明因與雷政華為朋友關係，遂利用工作關係與客戶接洽
    之機會，幫忙址設在高雄市三民區○○○路67之1 號3 樓「
    佳享貿易有限公司」（下稱佳享公司，負責人為涂琦慧，係
    雷政華之配偶）銷售葉黃素等相關產品，並與佳享公司約定
    以無底薪制，抽取一定銷售額之佣金，作為薪資給付之方式
    （計算方式即黃開明銷售佳享公司之產品，並自客戶處代收
    貨款繳回佳享公司後，按銷售之產品之金額扣除進貨成本後
    ，再將所得利潤除以2 ），並代為收取貨款，係屬從事業務
    之人。詎黃開明因缺錢花用，與址設在屏東縣恆春鎮○○路
    95號1 樓「恆明眼科診所」達成銷售佳享公司品名「Lutein
    」（10ml）之葉黃素產品（下稱葉黃素產品）後，即於民國
    97年5 月6 日出貨葉黃素產品予「恆明眼科診所」，嗣於97
    年5 月間向「恆明眼科診所」收取上開銷售之貨款，共計新
    臺幣（下同）2 萬元後，竟意圖為自己不法所有之侵占犯意
    ，將原本應交予佳享公司之2 萬元貨款，變持有為所有而侵
    占入己。另黃開明分別於97年10月4 日、同年月6 日陸續向
    佳享公司調取18盒葉黃素產品及24盒名為「適寶」之產品（
    下均稱為葉黃素產品），以每盒250 元進貨成本計算，分別
    為4,500 元、6,000 元（起訴書誤載為銷售予「恆明眼科診
    所」），竟又意圖為自己不法所有之犯意，未給付上開貨款
    予佳享公司而侵占入己。嗣佳享公司向黃開明催討上開應給
    付之貨款共計3 萬500 元，因黃開明遲未交付，經向「恆明
    眼科診所」查詢後，始知悉上情。
二、案經佳享公司訴由高雄市政府警察局三民第二分局報告臺灣
    高雄地方法院檢察署檢察官偵查起訴。
    理  由
一、按被告以外之人於審判外之陳述，雖不符刑事訴訟法第159
    條之1 至第159 條之4 之規定，而經當事人於審判程序同意
    作為證據，法院審酌該言詞陳述或書面陳述作成時之情況，
    認為適當者，亦得為證據，刑事訴訟法第159 條之5 第1 項
    定有明文。本件檢察官、被告黃開明於本院審判程序時，就
    本判決所引用其他審判外之言詞或書面陳述，均明示同意有
    證據能力，本院審酌該具有傳聞證據性質之證據，其取得過
    程並無瑕疵，與待證事實具有關聯性，證明力非明顯過低，
    以之作為證據係屬適當，認俱得為證據。
二、訊據被告黃開明固坦承代為銷售佳享公司之產品，並從中收
    取佣金獲利，且於97年5 月6 日出售葉黃素產品予「恆明眼
    科診所」，另於同年10月4 日、6 日向佳享公司調取葉黃素
    產品各18盒、24盒等情，惟矢口否認有何業務侵占之犯行，
    辯稱：伊與雷政華間為朋友關係，且有時侯會跟他借貸，98
    年間已還款3 萬5,000 元予雷政華，此金額包括了上開貨款
    3 萬500 元部分，因伊與雷政華純粹是借貸關係，且跟「恆
    明眼科診所」所收取之2 萬元，僅須給佳享公司1 萬5,000
    元，其餘5,000 元係賺取之利潤，伊並無侵占佳享公司之貨
    款云云。
三、經查：
（一）被告於97年5 月6 日代為銷售佳享公司之葉黃素產品予「
      恆明眼科診所」，並向該診所收取2 萬元之貨款，另於97
      年10月4 日、6 日，陸續再向佳享公司調取18盒、24盒之
      葉黃素產品，以進貨成本每盒250 元計算，分別為4,500
      元、6,000 元等情，有告發人即佳享公司代表人雷政華所
      提出之出貨單1 紙附卷可佐（偵卷第23頁），亦為被告所
      不爭，此部分之事實，應堪認定。
（二）證人雷政華於偵訊中證述：被告與佳享公司約定代為銷售
      西藥及醫療器材，並收取貨款，佳享公司並無給付底薪予
      被告，係以銷售金額減去進貨成本後之利潤除以2 方式，
      作為給付被告之佣金等語明確（偵卷第17頁），被告亦供
      陳與雷政華達成協議，於伊跑客戶時順便幫他銷售葉黃素
      產品，雷政華給伊1 個底價，事後如有跟客戶收取貨款，
      再與雷政華會帳等情至明（偵卷第18頁、第19頁）。是被
      告幫佳享公司銷售葉黃素產品，並代為收取貨款，核屬其
      業務工作之範圍，堪認無疑。又被告與佳享公司間就佣金
      之給付既已達成上開之協議，則被告銷售葉黃素產品後向
      客戶所收取之貨款，即應先繳回佳享公司，經計算銷售之
      利潤（即銷售金額與成本2 者間之差額）後，再行將利潤
      之2 分之1 給付予被告當作佣金，而非由被告先行計算利
      潤多寡，再將收取之貨款扣除應得佣金之餘額後，始交付
      予佳享公司。準此，被告辯稱並無侵占之犯行，且該筆銷
      售予「恆明眼科診所」葉黃素產品所收取之金額2 萬元，
      僅須給付1 萬5,000 元予佳享公司云云，容有所誤。因被
      告未將收取自「恆明眼科診所」之款項2 萬元，交付予佳
      享公司而挪為己用，則被告利用業務工作而侵占上開金額
      之事實，即堪認定。
（三）又被告雖辯稱於97年10月4 日、6 日向佳享公司調取之葉
      黃素產品，係供自己親人食用為由，並不構成侵占云云，
      惟被告利用幫忙銷售之際，向佳享公司調取進貨成本每盒
      250 元之葉黃素產品，不論係以任何理由調取或銷售予何
      人，均屬其業務上持有之物，縱認其上開所辯為真，被告
      仍應於購買時即該繳付貨款予佳享公司，而非待佳享公司
      日後對帳時發現未收取該筆貨款，再與佳享公司協議還款
      而認屬雙方為消費借貸之關係。易言之，消費借貸係指借
      貸雙方達成合意，約定借貸之金額與利息後，再由貸與人
      借貸金額予借用人，要與因業務工作關係收取貨款後（或
      應交付貨款予公司時），先將該貨款金額挪為己用，嗣遭
      發現始與公司達成還款協議之情形係屬二事，亦即後者之
      情形，縱公司事後同意行為人返還侵占之金額，此僅為民
      事上財產損害之賠償，並不得因與公司達成協議而為阻卻
      違法之事由，此觀最高法院30年上第2902號判例所指「侵
      占罪係即成犯，故侵占行為一經完畢，罪即成立，縱於事
      後將侵占之款全數吐出，或已自認賠償，亦不能解除犯罪
      之責任」意旨，應足至明。因被告係利用銷售佳享公司產
      品時，調取上開數量之葉黃素產品，雖被告辯稱係供親人
      食用，惟此亦為其銷售業務範圍內之工作，仍應按實給付
      貨款，有所不同者僅被告與佳享公司間無利潤及計算佣金
      部分，是依上所論述，自應無礙於業務侵占犯行之判斷；
      再者，被告與雷政華間如有借貸關係存在，然此為2 人間
      之消費借貸，核與佳享公司無涉，更不得依此而為被告有
      利之認定。從而，被告利用幫忙銷售佳享公司產品而調取
      上開數量之葉黃素產品，卻未給付貨款予佳享公司而加以
      侵占之事實，足堪認定，其上開所辯之詞，洵屬無憑，應
      無可採。
（四）綜上，被告上開業務侵占之犯行，事證明確，堪予認定，
      應依法論科。
四、核被告所為，係犯刑法第336 條第2 項之業務侵占罪。又所
    謂接續犯之包括一罪，係指數行為於同時同地或密切接近之
    時地實施，侵害同一法益，各行為之獨立性極為薄弱，依一
    般社會健全概念，在時間差距上，難以強行分開，在刑法評
    價上，以視為數個舉動之接續施行，合為包括之一行為予以
    評價，較為合理，則屬接續犯，而為包括之一罪（最高法院
    86年度臺上字第3295號判例參照）。因被告上開密接於97年
    10月4 日、6 日內，分別取得18盒、24盒佳享公司之葉黃素
    產品，係基於一業務侵占犯意，而侵害同一告訴人佳享公司
    之權益，應係接續犯，僅論以一罪。又被告於97年9 月間侵
    占「恆明眼科診所」給付之2 萬元貨款，因與上開接續之業
    務侵占犯行，已間隔逾約5 個月，核無時間之密接性可言，
    自應論以另一業務侵占之行為，是檢察官認定被告上開3 次
    業務侵占之犯行，係屬接續犯，僅論以1 罪，容有誤會，應
    予指明。另被告上開2 罪，犯意各別，行為互殊，應予分論
    併罰。爰審酌被告利用銷售告訴人公司葉黃素產品之機會，
    將代為收取之款項及調取上開之產品，變易持有為所有而挪
    為己用，造成告訴人公司財物損失，行為實有非議之處，惟
    念及被告於本院審理時確實攜帶款項，並積極表示欲與佳享
    公司和解（本院卷第14頁），然因佳享公司代表人雷政華無
    意和解而未能達成，有審判筆錄及公務電話紀錄各1 份附卷
    可憑（本院卷第14頁、第17頁），足認其惡性非深，且無前
    案犯行，復有臺灣高等法院被告前案紀錄表1 份在卷可稽，
    素行尚可，並參以被告本案業務侵占財物之金額共計僅3 萬
    500 元，及其犯罪之動機、手段等一切情狀，分別量處如主
    文所示之刑，並各諭知易科罰金之折算標準。又被告所犯上
    開犯行，罪名、犯罪態樣全然相同，且各次犯行僅於97年5
    月間及同年10月間，各罪間較不具偶發性，侵占之數額共計
    亦僅有3 萬500 元，金額非鉅，所侵害之法益更屬同一，及
    就整體犯罪非難評價等項予以綜合判斷後，考量期待可能性
    及罪責相當原則，並參諸刑法第51條第5 款原係採限制加重
    原則，而非累加原則之意旨，爰就被告所犯前開2 罪，合併
    定應執行之刑為有期徒刑8 月，以示衡平，俾免過苛。另98
    年12月30日公布施行之刑法第41條第8 項規定：「第1 項至
    第4 項及第7 項之規定，於數罪併罰之數罪均得易科罰金或
    易服社會勞動，其應執行之刑逾6 月者，亦適用之」，因本
    件被告所犯上開各罪所處之刑均在6 個月以下，且均符合刑
    法第41條第1 項之規定而得易科罰金，爰依上開規定，於應
    執行之刑項下，併諭知易科罰金之折算標準。
據上論斷，應依刑事訴訟法第第299 條第1 項前段，刑法第336
條第2 項、第41條第1 項前段、第8 項、第51條第5 款，刑法施
行法第1 條之1 ，判決如主文。
本案經檢察官顏漢文到庭執行職務。
中    華    民    國    99    年    11    月    16    日
                  刑事第十二庭  審判長法  官  黃建榮
                                      法  官  陳川傑
                                      法  官  林勳煜
以上正本證明與原本無異。
如不服本判決應於收受判決後10日內向本院提出上訴書狀，並應
敘述具體理由。其未敘述上訴理由者，應於上訴期間屆滿後20日
內向本院補提理由書(均須按他造當事人之人數附繕本)「切勿逕
送上級法院」。
中    華    民    國    99    年    11    月    16    日
                                      書記官  莊正彬
附錄本判決論罪之法條：
中華民國刑法第336條
（公務公益侵占罪、業務侵占罪）
對於公務上或因公益所持有之物，犯前條第 1 項之罪者，處 1
年以上 7 年以下有期徒刑，得併科 5 千元以下罰金。
對於業務上所持有之物，犯前條第 1 項之罪者，處 6 月以上
5 年以下有期徒刑，得併科 3 千元以下罰金。
前2項之未遂犯罰之。

司法院資訊處製作；財團法人民間司法改革基金會備份。
